臺灣基隆地方法院民事裁定             100年度事聲字第27號
異  議  人  財團法人法律扶助基金會
法定代理人  吳景芳
代  理  人  胡毓茂
相  對  人  賴和紳即賴正義）.
上列異議人與相對人賴和紳間聲請確定訴訟費用額事件，異議人
對於本院司法事務官於中華民國99年12月15日所為之99年度司聲
字第288.號裁定（處分）聲明異議，本院裁定如下：
    主  文
異議駁回。
程序費用由異議人負擔。
    理  由
一、本件異議人聲請意旨略以：本院98年度家訴字第38號原告賴
    威豪與被告即相對人賴和紳（即賴正義）間請求給付扶養費
    事件，原告賴威豪於民國（下同）98年６月29日向異議人之
    桃園分會申請法律扶助，經異議人桃園分會審查委員會審查
    決定後准予全部扶助（並委任鄭曄祺律師為訴訟代理人），
    上開事件經本院於99年１月29日判決原告勝訴，並諭知訴訟
    費用由被告即相對人負擔（該判決已於99年３月３日確定）
    ，異議人因前開法律扶助事件所支出之律師酬金新臺幣（下
    同）25,000元，依法律扶助法第35條第１項之規定，亦為訴
    訟費用之一部，異議人自得依法律扶助法第35條第２項至第
    ４項之規定，向負擔訴訟費用之他造即相對人請求，並聲請
    確定訴訟費用額等語。並提出財團法人法律扶助桃園分會之
    「審查表」影本、本院98年度家訴字第38號民事判決影本及
    判決確定證明書影本、財團法人法律扶助桃園分會之「追償
    金案件訴訟費用計算書」及「預付酬金領款單」影本各１件
    為證。
二、本院司法事務官裁定意旨以：(一)法律扶助基金會據受扶助
    人有執行力之執行名義、請求負擔訴訟費用之他造歸還訴訟
    費用之範圍，應與受扶助人依法或裁判得向他造請求之訴訟
    費用之範圍相同，不得脫逸民事訴訟法上「訴訟費用」之概
    念，亦即仍應限於在訴訟上為伸張或防衛權利所必要之費用
    。(二)依民事訴訟法關於訴訟代理人之規定，除第三審程序
    外，不採強制律師代理制度，故第一、二審律師之酬金非屬
    訴訟費用之一部，亦即民事訴訟法有關律師酬金得列為訴訟
    費用一部之規定，除第三審律師酬金外，須因「公益訴訟且
    有必要性」或「訴訟能力欠缺」，並無單純以「資力不足」
    作為當事人得聲請法院或審判長為其選任訴訟代理人或特別
    代理人之要件。受救助人即使經法院裁定准予訴訟救助，法
    院亦不當然為其選任律師、代理訴訟；足證法律扶助基金會
    為受扶助人所支出之律師酬金並非均得列為訴訟費用，仍應
    以法律規定有必要者為限。(三)依法律扶助法第４條之規定
    ，國家負有推展法律扶助法事務及提供必要資金之責任，倘
    允許法律扶助基金會得請求負擔訴訟費用之他造返還其於扶
    助案件所支出之第一、二審律師酬金，即無異課以負擔訴訟
    費用之他造亦負有協助實施法律扶助之義務，顯然與法律扶
    助法第４條之規定有違。且將造成不公平之現象。故法律扶
    助基金會得依法律扶助法第35條規定請求負擔訴訟費用之他
    造返還之酬金及費用，應僅限於「為伸張或防衛權利所必要
    之費用」。本件異議人於本院98年度家訴字第38號民事事件
    所支出之律師酬金，乃受扶助人於第一審經由異議人指派所
    委任，非由該審級之法院或審判長所選任，該律師酬金不得
    列為訴訟費用（因而駁回異議人之聲請）等語（詳見原裁定
    理由二、至五、所載）。
三、異議意旨略以：異議人請求應負擔訴訟費用之他造（即相對
    人）歸還異議人因扶助賴威豪與相對人間請求給付扶養費事
    件所支出之酬金，係基於法律扶助法有關訴訟費用之規定，
    而非訴訟法上有關訴訟費用之規定；就異議人辦理扶助事件
    所支付之酬金，法律扶助法第35條第１項已明定「視為」訴
    訟費用之一部，並得向負擔訴訟費用之他造請求歸還，相較
    於訴訟法有關訴訟費用之一般規範，法律扶助法關於訴訟費
    用之規定乃係適用於異議人請求歸還酬金及必要費用時之特
    別規範，位居特別法之地位，應以法律扶助法之規定為優先
    適用，因此異議人辦理扶助事件所支出之酬金既係由於法律
    扶助法之特別規定而視為訴訟費用，本質上即與訴訟法所定
    之訴訟費用不同，但仍為法定之訴訟費用。本院司法事務官
    認法律扶助法第35條規定違反平等原則，逕認應就該條規定
    為合憲性解釋；惟除法律條文規定有不明確者，而能加以文
    義解釋或其他解釋方法外，如法律條文內容規範明確，並無
    額外予以法律解釋之空間。前開法律扶助法已明定異議人支
    出之酬金為訴訟費用，且得請求負擔訴訟費用之他造歸還，
    法條內容並無任何不明確之處，原裁定逕行解釋，顯有違法
    律解釋之本旨，亦與前開條文規範之意旨相悖。為此提出異
    議，請求廢棄原裁定，准予確定訴訟費用額等語。
四、按法律扶助法第35條第1、2、3.項雖規定「分會就扶助事件
    所支出之酬金及必要費用，視為訴訟費用之一部。因法律扶
    助而由分會支出之酬金及必要費用，得向負擔訴訟費用之他
    造請求。分會得對於負擔訴訟費用之他造，請求歸還其支出
    之酬金及必要費用。」惟同法第１條、第４條第１項、第６
    條亦明定法律扶助之目的，係為保障人民權益，對於無資力
    或因其他原因、無法受到法律適當保護者，提供必要之法律
    扶助。故國家負有推展法律服助事務，提供及編列法律服助
    必要資金之責任。又因法律扶助所取得之標的具財產價值，
    且其財產價值超過法律扶助基金會所訂標準者，分會得請求
    受扶助人負擔酬金及其他費用之全部或一部為回饋金（參見
    同法第33條規定），則法律扶助法既已規定由國家提供及編
    列資金並建立由受扶助人回饋之制度，自不能使受扶助之他
    造因而須負擔在未提供法律扶助之情形下，依法原本毋庸負
    擔之訴訟費用，以免使本應由國家負擔之費用轉嫁至受扶助
    之他造當事人身上，對該他造當事人形成不公平現象，轉失
    國家設置法律扶助制度之本意。是以法律扶助法第35條第１
    項所指之酬金，應為目的性之限縮，須法院或審判長依法律
    規定為當事人選任律師為特別代理人或訴訟代理人及第三審
    之律師酬金，始得列為訴訟費用之一部。換言之，乃指民事
    訴訟法第77條之25第２項及第466.條之３第１項所定，得列
    入訴訟費用一部之律師酬金而言（參見最高法院100.年４月
    26日第一次民事庭會議決議）。
五、查本院98年度家訴字第38號原告賴威豪與被告即相對人間請
    求給付扶養費事件，原告賴威豪向異議人之桃園分會申請法
    律扶助，經異議人桃園分會審查委員會審查決定後准予全部
    扶助，並委任鄭曄祺律師為訴訟代理人；上開事件經本院於
    99年１月29日判決原告勝訴，並諭知訴訟費用由被告即相對
    人負擔，該判決已於99年３月３日確定，異議人因前開法律
    扶助事件支出之律師酬金為25,000元等情，雖據異議人提出
    異議人桃園分會之「審查表」影本、本院98年度家訴字第38
    號民事判決及判決確定證明書影本、異議人桃園分會之「追
    償金案件訴訟費用計算書」及「預付酬金領款單」影本各１
    件為證，經核屬實。惟查：本件異議人桃園分會所屬之鄭曄
    祺律師於本院98年度家訴字第38號民事事件為訴訟代理人，
    乃因受扶助人之聲請，於第一審經由異議人指派所委任，非
    由該審級之法院或審判長所選任；依上開最高法院民事庭會
    議決議之意旨，該律師酬金不得列為訴訟費用。從而，本院
    司法事務官裁定駁回異議人之聲請，與法並無不合。異議意
    旨指摘原裁定不當，求予廢棄改判，為無理由，應予駁回。
六、據上論結，本件異議為無理由，依民事訴訟法第240.條之４
    第３項前段，裁定如主文。
中    華    民    國    100   年    8     月    26    日
                  民事庭法      官  林金發
以上正本係照原本作成。
如不服本裁定，應於本裁定送達後10日內向本院提出抗告狀，並
繳納抗告裁判費新臺幣1,000.元，抗告於臺灣高等法院。
中    華    民    國    100   年    8     月    26    日
                        法院書記官  林建清